最　高　行　政　法　院　判　決　　　　　　　　　九十三年度判字第一四八二號
　　上　訴　人　甲○○
　　被 上訴 人　內政部
　　代　表　人　蘇嘉全
右當事人間因農保事件，上訴人對於中華民國九十二年五月十五日臺北高等行政法院
九十年度訴字第七○六八號判決，提起上訴。本院判決如左：
　　主  文
原判決廢棄，發回臺北高等行政法院。
　　理  由
一、本件上訴人在原審起訴意旨略以：上訴人係由台南縣將軍鄉農會申報加入農民健
    康保險之被保險人，其於民國八十九年十二月十八日以其雙眼殘廢，檢具信明眼
    科診所八十九年十二月四日出具之農民健康保險殘廢診斷書，向勞工保險局（下
    稱勞保局）申請殘廢給付。該局審查後，以依據信明眼科診所出具之殘廢診斷書
    記載，上訴人於八十七年十一月二十八日初診時雙眼視力皆僅餘光覺，治療過程
    中並無好轉，認上訴人於八十七年十一月二十八日初診當時即已失明，其於八十
    九年十二月十八日申請殘廢給付，已逾二年時效期間，應不予給付。上訴人不服
    申請審議，經農民健康保險監理委員會（下稱監理會）審定駁回，遂循序提起本
    件行政訴訟。按上訴人因不具醫療專業知識，初診時不知已殘廢不能復原，且依
    農民健康保險條例施行細則第六十三條規定，請領殘廢給付者，以保險人自設或
    特約醫療機構診斷為永久殘廢或永久不能復原之當日，為得請領之日，故本案自
    應以殘廢診斷書記載診斷殘廢之八十九年十二月四日為得請領之日。為此請判決
    將原處分及訴願決定均撤銷等語。
二、被上訴人則以：上訴人於八十七年十一月二十八日因雙眼視力僅光覺（小於零點
    零壹），依農民健康保險殘廢給付標準表「視力障害」項目附註二規定，其雙眼
    失明症狀即已固定之事實甚明，再行治療已不能期待治療效果，其殘廢給付請求
    權之行使應以身體遺存障害事實之日起算，即應於雙眼失明症狀固定之日即得行
    使殘廢給付請求權，惟其遲至八十九年十二月十八日始提出殘廢給付申請，顯已
    逾二年請求時效期限。又依農民健康保險條例第三十六條暨同條例施行細則第六
    十二條規定所稱「治療終止」需具備「經治療後」、「症狀固定」、「再行治療
    仍不能期待其治療效果」之狀態，始得申請殘廢給付。經查上訴人雙眼為僅光覺
    ，屬不能期待其治療效果之狀態，且上訴人經門診四十次之治療，診斷殘廢時左
    眼視力仍為僅光覺、右眼為無光覺，治療過程並無使其視力好轉，顯其症狀於初
    診時（八十七年十一月二十八日）已達失明狀態，自是日即為農民健康保險條例
    第二十三條規定之「得請領之日」等語，資為抗辯。
三、原審駁回上訴人在原審之訴，無非以：上訴人於八十九年十二月十八日以其雙眼
    殘廢，檢具信明眼科診所八十九年十二月四日出具之農民健康保險殘廢診斷書，
    向勞保局申請殘廢給付，經核該殘廢診斷書記載之傷病名稱為「雙眼白內障及視
    網膜病變」，八十七年十一月二十八日初診時，上訴人左眼視力為僅光覺（小於
    零點零壹）、右眼視力為僅光覺（小於零點零壹），至八十九年十二月四日診斷
    殘廢時矯正後左眼視力仍為僅光覺（小於零點零壹）、右眼為無光覺。查上訴人
    於殘廢診斷書所載初診之八十七年十一月二十八日，雙眼視力僅光覺（小於零點
    零壹），依農民健康保險殘廢給付標準表「視力障害」項目附註二規定，已屬雙
    眼失明。而上訴人當時並無因外傷或其他意外突發因素所致失明之情形，且殘廢
    診斷書記載其治療經過僅為白內障手術、術後門診追蹤及藥物治療，並未言及有
    何關於雙眼視力失明部分之治療。參以本件經勞保局調閱上訴人病歷資料送請特
    約醫師審查，亦認為由八十七年十一月二十八日至八十九年十二月四日整個過程
    ，並無任何視力改善之記載，有被上訴人提出之上訴人病歷及醫師審查意見影本
    可稽。足見上訴人於八十七年十一月二十八日初診時雙眼失明之症狀已固定，再
    行治療亦不能期待其治療效果，其有身體遺存障害之事實，依法已得請領殘廢補
    助費。惟其遲至八十九年十二月十八日始提出殘廢給付申請，顯已逾二年請求時
    效期間，是勞保局核定不予給付，並無不合。又依農民健康保險條例第三十六條
    規定意旨，請領殘廢補助費應以身體遺存障害為要件，是請求權之行使應以身體
    遺存障害事實之日起算，而非徒依形式上殘廢診斷書之記載。上訴人八十七年十
    一月二十八日初診時雙眼為僅光覺（小於零點零壹）已屬失明，業如前述，依上
    訴人病歷顯示，其後門診期間並無改善視力之治療，而上訴人至八十九年十二月
    四日診斷殘廢時矯正後左眼視力仍為僅光覺（小於零點零壹）、右眼則為無光覺
    ，是殘廢診斷書所載殘廢日期與事實並不相符，勞保局自得本於權責認定上訴人
    雙眼成殘之日期為八十七年十一月二十八日。從而勞保局核定不予給付，審議及
    訴願決定遞予駁回，均無違誤，上訴人聲請撤銷，為無理由，應予駁回。為其判
    斷之基礎。固非無見。
四、惟按農民健康保險條例第四條第一項規定：「本保險由中央主管機關設立之中央
    社會保險局為保險人。在中央社會保險局未設立前，業務暫委託勞工保險局辦理
    ，並為保險人。」並依勞工保險局組織條例第二十條第一項規定，勞工保險局設
    受託業務處，全權辦理農民健康保險事項。是立法委託勞工保險局辦理農民健康
    保險，並授與農民健康保險之保險人地位。勞工保險局以保險人地位承辦農民健
    康保險，就有關農民健康保險事項所為之行政處分，自以勞工保險局為原處分機
    關，不服該局之處分，應向主管機關內政部提起訴願。此為本院最近一致之見解
    。本件上訴人起訴時所列之被告為內政部農民健康保險監理委員會，原審並未就
    此妥為行使闡明權，逕以內政部為被告加以審理，已嫌無據。且有關農民健康保
    險事件，其原處分機關應為勞工保險局，已如上述，原審未裁定命上訴人補正，
    即以非原處分機關之內政部為被告，而為實體上之判決，自有違誤。上訴意旨雖
    未就此指摘，惟被告機關是否無誤，行政法院應依職權查明，故仍應認上訴人之
    上訴為有理由。爰將原判決廢棄，且因原處分機關勞工保險局未在原審依法應訴
    ，自有發回原法院重為審理之必要。又本件所列原處分機關既屬有誤而應廢棄，
    則關於實體上之事由自勿庸再予審酌，併此敘明。
據上論結，本件上訴為有理由，依行政訴訟法第二百五十六條第一項、第二百六十條
第一項，判決如主文。
中　　華　　民　　國　　九十三　　　年　　十一　　　　月　　二十六　　　日
                    最 高 行 政 法 院  第 一 庭
                                審 判 長 法  官　　　黃　綠　星
                                         法  官      吳  明  鴻
                                         法  官　　　蔡　進　田
                                         法  官　　　黃　璽　君
                                         法  官　　　廖　宏　明
右  正  本  證  明  與  原  本  無  異
　　　　　　　　　　　　　　　　　　　　 法院書記官　彭  秀  玲
中　　華　　民　　國　　九十三　　　年　　　十一　　　月　　二十六　　　日
